最高法院刑事判決　　　　　　九十四年度台上字第一九三八號
　 上　訴　人　甲○○
　 選任辯護人　簡承佑律師
　　　　　　　 許文彬律師
上列上訴人因偽證案件，不服台灣高等法院台南分院中華民國九
十二年七月八日第二審判決（九十一年度上訴字第一三四四號，
起訴案號：台灣雲林地方法院檢察署九十年度偵字第三三九九號
），提起上訴，本院判決如下：
    主  文
原判決撤銷，發回台灣高等法院台南分院。
    理  由
本件原判決認定上訴人甲○○自民國八十六年七月十八日起至八
十八年九月九日止，為前雲林縣立文化中心（現已改制為雲林縣
政府文化局，下稱文化中心）秘書，嗣經調職至雲林縣風景區管
理所擔任所長。八十八年十月間，文化中心主任蔡春風、總務組
長林振成、推廣組組員許文銘及圖書組職員陳鳳嬌等人遭匿名人
士向台灣雲林地方法院檢察署檢舉貪瀆罪嫌。上訴人認其調職係
與蔡春風不合所致，心生怨懟，明知文化中心於八十八年三月二
十八日舉辦「歡樂嘉年華計畫」，在雲林縣斗六市鎮東國小慶祝
兒童節暨模範兒童大會當天，曾在縣立游泳池邊提供歐式自助餐
，確實支出費用新台幣（下同）二十萬元。卻於同年十月二十六
日上午十時四十五分許檢察官偵查蔡春風等人涉犯瀆職罪嫌時，
以證人身分應訊，在台灣雲林地方法院檢察署第五偵查庭，就蔡
春風有無虛報歐式自助餐費用二十萬元以利用職務上之機會詐取
財物之事項時，供前具結，虛偽陳述：「（國際偶戲節之支出）
有超過（預算）一百五十萬元左右，主任請各組組長自行虛列核
銷，其中主任於五月份請圖書組組長針對三月二十九日活動補提
計畫，浮報招待縣內小朋友二十幾萬元」等語，致蔡春風等四人
就此部分經該署檢察官以貪污罪嫌提起公訴。嗣經台灣雲林地方
法院判決無罪，檢察官不服提起上訴，由原法院駁回上訴確定，
始發覺上情。因而維持第一審論處上訴人證人於檢察官偵查時，
於案情有重要關係之事項，供前具結，而為虛偽陳述罪刑之判決
，駁回其在第二審之上訴。固非無見。惟查：(一)刑法第一百六十
八條之偽證罪，以於案情有重要關係之事項故意為虛偽之陳述為
構成要件，所謂對於案情有重要關係事項為虛偽陳述，係指證人
對於所知實情故作虛偽之陳述而言，並不包括證人根據自己意見
所作之判斷在內。原判決以上訴人於八十八年十月二十六日檢察
官偵查蔡春風等四人涉嫌貪污案件時供前具結陳述：「（國際偶
戲節）有超過（預算）一百五十萬左右，主任（蔡春風）請各組
組長自行虛列核銷，其中主任於五月份請圖書組組長針對三月二
十九日活動補提計畫，浮報招待縣內小朋友二十幾萬」等語，認
有虛偽陳述情形，因而論以偽證罪刑。第查「歡樂嘉年華計畫」
係雲林縣文化中心為加強地方文化藝術發展，奉行政院文化建設
委員會辦理，屬文化中心八十八年度工作計畫之一，規劃項目為
圖書組推廣活動。與該中心舉辦一九九九年「國際偶戲節」之活
動，兩者不論名稱、性質迥異，即活動之時間、內容亦不相同，
各具獨立之預算。惟因「歡樂嘉年華計畫」，定於八十八年三月
二十八日舉辦慶祝兒童節暨模範兒童表揚大會活動，與「國際偶
戲節」定於同年三月二十七日起至同年四月二十日之活動期間重
疊，乃於同日會後邀請模範兒童至縣立游泳池觀賞越南水傀儡戲
表演，並以歐式自助餐舉行餐敘。據證人張素鶯所證：「國際偶
戲節的項目，原先有預定之項目，但後來開支超過，超過的項目
由業務單位自己舉辦的項目預定的經費來支應」等語（原審卷第
一宗第七八、七九頁）。如果無訛，兒童節暨模範兒童表揚大會
活動結束後，邀請模範兒童至縣立游泳池觀賞越南水傀儡戲表演
，並以歐式自助餐舉行餐敘。其支出之經費究應由「國際偶戲節
」抑由「歡樂嘉年華」之預算支付？即存有爭議。如果應由「國
際偶戲節」預算支付，而挪用「歡樂嘉年華」之預算前來彌補，
是否妥適？亦滋生疑義。茲上訴人於「國際偶戲節」活動結束後
，迄同年五月七日始看到文化中心圖書組人員陳鳳嬌所擬由「歡
樂嘉年華」活動支付歐式自助餐補助二十萬之簽呈，上訴人懷疑
「國際偶戲節」超支，挪用「歡樂嘉年華」之預算。因而在簽呈
上加註：「偶戲節相關經費請在文建會辦理偶戲節補助款一千兩
百萬項下支應」等語。迨檢察官於同年十月二十六日傳訊時又供
證：「（國際偶戲節）有超過（預算）一百五十萬元左右，主任
（蔡春風）請各組組長自行虛列核銷，其中主任於五月份請圖書
組組長針對三月二十九日活動補提計畫，浮報招待縣內小朋友二
十幾萬」等語。其所稱「虛列核銷」、「浮報」之語，縱有用語
不當之處，但或為其合理懷疑之陳述，或為依據其自己意見所作
之判斷，甚或為對自己涉嫌共犯所持之辯解。是否有「虛偽陳述
」之故意？即有再行深究之必要，原判決遽以偽證罪相繩，尚嫌
率斷。(二)按偽證罪之成立，以虛偽陳述之證人已於供前或供後具
結為其成立要件之一，刑法第一百六十八條定有明文。所謂「具
結」，係指依法有具結義務之人履行其具結義務而言，若在法律
上不得令其具結之人而誤命其具結者，即不生具結效力；又「與
本案有共犯關係或嫌疑者，不得令其具結」。修正前刑事訴訟法
第一百八十六條第三款亦著有規定。本件原判決既認定：「上訴
人當時係擔任『國際偶戲節』之接待總負責人，並參與該偶戲節
規劃籌備會，該文化中心圖書組約聘人員陳鳳嬌就國際偶戲節所
辦歐式自助餐費用二十萬元由『歡樂嘉年華』活動之補助款中支
出，而製作財物請購單、簽呈，上訴人也在其上核章」等語。而
當時曾在該簽呈、請購單上核章者，包括文化中心主任蔡春風、
圖書組組員劉正義、該組約聘人員陳鳳嬌，均被列為被告。檢察
官於偵辦蔡春風等人涉嫌瀆職一案時，先以「證人」身分傳訊陳
鳳嬌，後來即改列為「被告」。而上訴人亦是核章者之一，其於
八十八年十月二十六日上午十時四十五分接受檢察官偵查時，偵
查筆錄既記載：檢察官諭知：「一、被告涉犯……罪嫌。二、得
保持誠默，無須違背自己之意思而為陳述。三、得選任辯護人。
四、得請求調查有利之證據。錄音顯示燈未亮前得不回答詢問」
等字句。有該偵查筆錄在卷可證。雖筆錄上並未記載被告涉犯之
罪名。但就筆錄上顯示「被告」及「得選任辯護人」、「得請求
調查有利之證據」等語句，似認上訴人在該案中亦涉有「被告」
或「犯罪嫌疑人」之關係，非僅單純以「證人」之身分傳喚而已
。否則，何來「被告」及「得選任辯護人」之情？如果上訴人與
蔡春風涉嫌瀆職一案有共犯或犯罪嫌疑人之關係，依修正前刑事
訴訟法第一百八十六條第三款之規定，檢察官即不得令其具結，
玆檢察官既以「被告」或「犯罪之嫌疑人」身分予以偵訊，又以
「證人」身分命其具結，該具結是否具有法律上之效力，能否令
負偽證罪責？亦堪質疑。上訴人於審判中一再抗辯其具結不生法
律上之效力，原判決未敘明其何以不足採信之理由，逕謂上訴人
供前具結而虛偽陳述，率以偽證罪責相繩，非惟判決理由欠備，
併有適用法則不當之違誤，遽行定讞，自不足以招折服。上訴意
旨指摘原判決違法，尚非全無理由，應認原判決有發回更審之原
因。
據上論結，應依刑事訴訟法第三百九十七條、第四百零一條，判
決如主文。
中　　華　　民　　國　九十四　年　　四　　月　二十一　日
                      最高法院刑事第三庭
                          審判長法官  紀　俊　乾
                                法官  黃　正　興
                                法官  劉　介　民
                                法官  陳　東　誥
                                法官  黃　一　鑫
      本件正本證明與原本無異
                                      書  記  官
中　　華　　民　　國　九十四　年　　四　　月　二十五　日
                                                      Ｑ
